臺灣高等法院民事判決　九十一年度上易字第四五九號
　　　上　訴　人　　乙○○
　　　被上訴人　　　甲○○
右當事人間請求給付貨款事件，上訴人對於中華民國九十一年四月二十四日臺灣士林
地方法院九十年度訴字第一四○三號第一審判決，提起上訴，本院判決如左：
    主    文
原判決關於命上訴人給付部分，及該部分假執行之宣告，暨除確定部分外訴訟費用之
裁判均廢棄。
右開廢棄部分，被上訴人在第一審之訴，及假執行之聲請均駁回。
第一審（除確定部分外），及第二審訴訟費用均由被上訴人負擔。
    事    實
壹、上訴人方面：
一、聲明：
    (一)原判決廢棄。
    (二)右廢棄部分，被上訴人在第一審之訴及假執行之聲請均駁回。
二、陳述：除與原判決記載相同者，茲引用外，補陳略稱：
Ａ、程序部分（被上訴人原審起訴當事人不適格）：
    (一)證人蔡劍騰載貨地點桃園縣龜山鄉大崗村下湖十八之三號係倉庫，民國 (下同
      ) 八十七年間，被上訴人與親友成立四間公司，分別係東益股份有限公司、赫
      陽實業股份有限公司、易塑興業有限公司、越亮興業有限公司，均從事ＰＵ樹
      脂原料、五金建材等家具相關設備加工、製造、買賣業務，均可能購入系爭貨
      物，且均以該址為原料儲存、產品出貨地，故系爭貨物是否被上訴人以「個人
      」名義購入，要非無疑。依舉證責任分配原則，被上訴人需就系爭貨物為其所
      有善盡舉證責任，否則被上訴人原審之請求顯然當事人不適格。
    (二)八十七年間上訴人另成立熹泰股份有限公司，並以前址為倉庫，蔡劍騰於八十
      九年十二月前往載運系爭貨物，係由熹泰公司董事長之一吳惠珍填寫貨物出庫
      驗收單，系爭貨品機具上均有「熹泰」藍色噴漆，且貨物出貨驗收單「經理」
      、「會計」、「經辦人」、「填單」四欄均屬空白，無從證明係被上訴人出貨
      ，其請求當然當事人不適格。
    (三)貨物出庫驗收單記載事項，不足以證明兩造間有買賣契約存在：證人蔡劍騰係
      上訴人之使用人，並無代為意思表示之權，貨物出庫驗收單上僅有「蔡劍騰」
      三字為證人親簽，既然「代郭先生」「乙○○」均非蔡劍騰意思表示，並不因
      第三人記載使上訴人與蔡劍騰發生代理效力。填寫貨物出庫驗收單之吳惠珍係
      熹泰公司董事，其行為係熹泰公司行為，且無任何吳惠珍代理被上訴人簽署之
      記載，貨物出庫驗收單並不對被上訴人發生效力。故貨物出庫驗收單非兩造間
      法律行為，依訴訟法先程序後實體原則，被上訴人需就當事人適格與否舉證。
    (四)另被上訴人購買系爭貨物之一鐵粉時，上訴人曾以台灣何格納斯股份有限公司
      名義開立統一發票，而買受人即「易塑興業有限公司」，而非被上訴人個人名
      義購入，可證被上訴人原審起訴當事人不適格。退萬步言，縱被上訴人能證明
      系爭貨物為其所有，然貨品出庫驗收單係熹泰工業股份有限公司董事長吳惠珍
      所填寫，被上訴人並非契約當事人，其請求自屬當事人不適格。
Ｂ、實體部分（兩造間無買賣關係）：
    (一)上訴人並未自認：上訴人於九十年十一月廿三日準備程序陳述「對貨物驗收單
      無意見」，僅表示確有「驗收單」，然對驗收單所載內容卻陳述：1.我們之間
      沒有買賣契約關係，我們是合夥關係。2.因為我從他的倉庫把這些東西拿出來
      ，所以在貨物出庫驗收單上簽名，我跟他們協調這些東西賣掉後，取得貨款要
　　　給他新台幣 (下同) 七十萬元。3.蔡劍騰。他是代替我去取貨的，他不知道這
　　　件事情。4.我有出資二十萬元，東西也不是被上訴人的。5.金額是被上訴人後
　　　來自己填載等語，依民事訴訟法第二百八十條第一項可知，上訴人對於貨物出
　　　庫驗收單所記載事項並未自認。
    (二)被上訴人起訴狀稱上訴人於八十九年十二月二十七日向其訂購鐵粉、脫臘劑‧
      等貨品，惟從未對於雙方意思表示合致一節舉證以實其說；且品名多達十項，
      部分為原料、部分為機具，為被上訴人陸續購進，兩造間如何折舊一一議價、
      如何付款、發票形式為何？被上訴人均未說明，顯與交易習慣有違，亦證兩造
      間並無買賣關係；被上訴人九十一年一月二十八日準備程序筆錄陳稱「上訴人
      請的三位證人及上訴人本人就是為了開發相關傢俱配件的技術，所以當初上訴
      人來找我，前前後後拿了我不少錢，後來證明無法開發成功，為了開發技術，
      我花了一百多萬元來買這些貨品‧‧‧上訴人在幾年前就已經離開我的公司，
      後來上訴人將這些屬於我的存貨拿走」。被上訴人稱『將存貨拿走』顯然不是
      上訴人購買前去取貨之意。
    (三)按解釋私人之契約應通觀全文，並斟酌立約當時之情形，以期不失立約人之真
      意；解釋當事人所立書據之真意，以當時之事實及其他一切證據資料為其判斷
      之標準，不得拘泥字面或擷取書據中一二語，任意推解致失真意；契約應以當
      事人立約當時之真意為準，而真意何在，又應以過去事實及其他一切證據資料
      為斷定之標準，不能拘泥文字致失真意（參照最高法院十八年上字第一七二七
      號、十九年上字第二八號、十九年上字第四五三號）。兩造間有無就買賣一事
      達成合意並無任何證據足資證明，原審率爾擷取貨品出庫驗收單一二文字擴張
      解釋，顯已超出被上訴人原審陳述之真意範圍，原審採證過程不無瑕疵。
    (四)被上訴人僱用之出貨人員、上訴人委託載貨之第三人蔡劍騰皆為兩造之使用人
      ，均無權代為意思表示；原審卻以被上訴人使用人所填載文字論斷上訴人之真
      意，顯違論理法則。且「貨品出庫驗收單」為制式表格，所謂『客戶名稱』係
      指出貨對象而言、『客戶簽收』欄係表明收到單列貨物，均無法證明出貨原因
      為買賣或其他法律關係。
    (五)系爭貨品係被上訴人向湛姓（原審筆錄誤為戡）貨主購買於八十七年初陸續進
      貨，後因雙方合夥並不順利，系爭貨品脫臘劑、平衡劑等原料均有保存期限，
      湛姓貨主復於八十七年六月分死亡，被上訴人才於八十九年尋求上訴人幫忙處
      理，機具部分本裝設於被上訴人公司運轉，是蔡劍騰至現場拆卸運回；上訴人
      並非癡愚，若非協助被上訴人處理舊貨，豈會自行雇工拆除舊機具、運回即將
      過期原料之理，亦證兩造間並無買賣關係。
貳、被上訴人方面：
一、聲明：上訴駁回。
二、陳述：除與原判決記載相同者，茲引用外，補陳略稱：
Ａ、本件被上訴人原審起訴當事人適格：
    (一)當事人適格認定標準，是以何人是法律關係存在實體法上的權利義務歸屬主體
      ，應以原告起訴時主張之事實作「形式」判斷，而非法院實際判斷結果為準，
      後者是訴有無理由的問題，於給付之訴中，只有主張自己有給付請求權，對主
      張其有義務之人提起訴訟，當事人即為適格，此係實務及學說通說。
    (二)本件，被上訴人於原審起訴請求上訴人向自己為給付，自屬當事人適格。
Ｂ、實體部分（兩造間確實有買賣關係存在）：
    (一)上訴人對伊已受領系爭貨物，及對被上訴人所提之貨物出庫驗收單均不爭執，
      適用自認法則：1.系爭貨物與其他原料均為被上訴人購入，上訴人稱其有客戶
      要向其購買上述部分貨物，且上訴人多次來查驗貨物無誤，被上訴人不疑有他
      ，始交付貨物予上訴人，有貨物出庫驗收單可證，且上訴人對於受領該批貨物
      及貨品出庫驗收單均不爭執，且上訴人於原審又無法證明其自認與事實有何不
      符，則依民事訴訟法第二百八十條第一項前段、第二百七十九條第三項，視同
      自認，足證兩造買賣關係存在，有最高法院十八年度上字第二九五六號、二十
      年度上字第二二○二號判例可參。2.上訴人援引最高法院十八年度上字第一七
      二七號、十九年度上字第二八號、十九年上字第四五三號判例，並否認買賣契
      約存在，與法無據。
    (二)買賣契約係以價金及標的物為其要素，價金及標的物自屬買賣契約必要之點，
      茍當事人意思表示一致，買賣契約即屬成立。故：1.上訴人稱「兩造間如何折
      舊一一議價、如何付款、發票形式為何？被上訴人均未說明，顯與交易習慣有
      違，亦證兩造間並無買賣關係存在」云云，均不影響買賣契約成立，僅係混淆
      視聽之辯，不足採信。況系爭貨品出貨驗收單有「品名、數量、單價、金額」
      ，並無不明確之處，如上訴人對此有意見，理應於交易過程或原審程中爭執，
      然上訴人並無異議。2.上訴人對伊受領系爭貨品即被上訴人所提貨物出庫驗
      收單不爭執，視同自認，被上訴人依法毋庸舉證，確見兩造買賣關係存在，致
      於上訴人是否到場或署押，實與買賣契約成立與否無關。3.系爭貨物出庫驗收
      單載明「代乙○○、蔡劍騰」、「代郭先生、乙○○、蔡劍騰」，足證蔡劍騰
      係上訴人代理人，且經上訴人合法授權，以上訴人名義所為意思表示，依法直
      接對上訴人發生效力，故上訴人辯稱蔡劍騰為上訴人使用人，無權代為意思表
      示云云，實屬推諉之詞，不足為採。
    (三)兩造間非合夥關係：如上訴人主張係合夥關係，則應依民事訴訟法第二百七十
      七條、最高法院十八年度二八五五號、四十八年度臺上字第八八七號判例見解
      ，應就有利事實負舉證責任。
    (四)兩造間非代銷關係：依一般商業交易慣例，如為仲介方式，則仲介人須將買賣
      雙方相互介紹，並居間達成買賣成立，然本件上訴人並無介紹買方予被上訴人
      ，或讓被上訴人對於買方作徵信或買賣條件之討論，被上訴人迄今不知買方為
      何人，從而，如上訴人有此辯稱，則應就何人為買方、買賣條件、買賣合約書
      、貨款、代銷權存在，負舉證責任，否則不足以認定兩造為代銷關係。
    (五)證人所言，不足以證明「事後填寫」事實：九十一年七月九日證人作證時，被
      上訴人訴代請求詰問：到底貨品出庫驗收單有幾聯？證人回答「有二聯」、「
      確實有二份出貨單，都是第一聯，總共有二聯，我留下第二聯」，法院命上訴
      人提出其所收執之貨品出庫驗收單，然上訴人表示「已經不見了」。從而，上
      訴人說詞不無可能性，但不能排除：上訴人有意不讓第二聯出現在法庭上，而
      以證人不實證詞誤導法院，請求依民事訴訟法第三百四十五條第一項斟酌上訴
      人是否果無法提出系爭貨品出庫驗收單第二聯。
    (六)系爭貨物確實是被上訴人所有，至於上訴人指摘系爭機具有熹泰字樣云云，被
      上訴人認為：1.上訴人所提證三是否為系爭貨品之一，應由上訴人先負舉證責
      任。2.如依上訴人邏輯，只要噴有熹泰字樣及非被上訴人所有，則沒有噴漆貨
      物，是否就是上訴人的？事實上，動產所有權移轉僅交付即可，原則上僅須有
      占有外觀即可，既然被上訴人出售系爭貨物當時，曾「占有」系爭貨物，應認
      為被上訴人為系爭貨物所有人。如上訴人否認，則應由上訴人舉證證明系爭貨
      物「非」被上訴人所有。3.貨品出庫驗收單經理、會計、經辦人、填單上均空
      白，更足證是被上訴人個人交易，因為如果是公司業務，則在上述欄位不可能
      空白。
    (七)兩造間有買賣契約存在，然何以證人蔡劍騰前來載貨？必定有其原因，而上訴
      人自認蔡劍騰為伊使用人，而蔡劍騰受指示前來載貨，上訴人確實收貨，足見
      上訴人已盡出賣人給付義務，自得依法請求買受人給付貨款，況上訴人受貨後
      亦無異議，直到被上訴人請求上訴人給付貨款時，始主張無買賣、貨品出庫驗
      收單另一聯已遺失云云，誠屬無據。
    理    由
一、按訴訟事件其當事人有主張權利之資格，即為當事人適格，故當事人適格認定之
    標準，應以原告起訴時主張之事實作「形式」判斷，而非法院實際判斷結果為準
    ，後者為訴有無理由的問題，於給付之訴中，僅主張自己有給付請求權，對主張
    其有義務之人提起訴訟，當事人即為適格，本件被上訴人於原審起訴依買賣關係
    請求上訴人向其給付買賣價金，自屬當事人適格，上訴人抗辯本件當事人不適格
    云云，自無可採，核先敘明。
二、被上訴人主張：上訴人於八十九年十二月二十七日向被上訴人訂購系爭貨品，貨
    款總計為九十二萬四千元，被上訴人並依約於八十九年十二月二十七日交付貨品
    ，依交易慣例被告即應於交貨後一個月內付款，現已逾清償期，經被上訴人催告
    請求上訴人給付貨款，上訴人均置之不理，爰依買賣之法律關係，請求上訴人給
    付貨款九十二萬四千元，並自八十九年十二月二十八日起至清償日止，按年息百
    分之五計算之法定遲延利息等語。
三、上訴人則以：兩造間並無買賣關係，系爭貨品是由被上訴人出資七十萬元，上訴
　　人出資二十萬元，合夥製作家具之用，因經濟不景氣，約定由上訴人代為處理出
　　售至大陸，得款後，由兩造依出資比例分配所得，兩造間既無買賣關係而為合夥
　　關係，被上訴人依買賣之法律關係請求上訴人給付貨款即無理由等語資為抗辯 (
　　原審判決上訴人應給付被上訴人九十二萬四千仟元及自九十年十一月十三日起至
　　清償日止，按年息百分之五計算之利息，而駁回被上訴人其餘之訴及該部分假執
　　行之聲請，上訴人就其敗訴部分提起上訴)。
四、按當事人主張有利於己之事實者，就其事實有舉證之責任，民事訴訟法第二百七
    十七條前段訂有明文。又請求履行債務之訴，除被告自認原告所主張債權發生原
    因之事實外，應先由原告就其主張此項事實，負舉證之責任，必須證明其為真實
    後，被告於其抗辯事實，始應負證明之責任，此為舉證責任分擔之原則。(最高
    法院四十三年台上字第三七七號判例意旨參照) 。經查被上訴人主張上訴人於八
    十九年十二月二十七日自被上訴人倉庫提領底漆、鐵粉、脫蠟劑、平衡劑、脫蠟
    機、天車、加溫模具箱、電動馬達、夾具等共值九十二萬四千元之貨品，上訴人
    分文未付等情，為上訴人所不爭執，並有被上訴人所提之「貨品出庫驗收單」二
    紙在卷可稽，被上訴人主張上訴人自被上訴人倉庫取走系爭貨品等情，固堪信為
    真實。惟上訴人否認受領貨物係基於買賣關係，並以兩造間就系爭貨品係合夥關
    係，其出資二十萬元，被上訴人出資七十萬元，約定由其負責銷售至大陸，得款
    後依出資比例分配所得等語資為抗辯，則被上訴人既依據買賣之法律關係請求上
    訴人給付貨款，而上訴人否認兩造間有買賣關係，被上訴人即應先就兩造間存有
    買賣關係之事實負舉證之責。
五、按稱買賣者，謂當事人約定一方移轉財產權於他方，他方支付價金之契約。當事
　　人就標的物及其價金互相同意時，買賣契約即為成立民法第三百四十五條定有明
　　文，故買賣契約之成立，以當事人就標的物及其價金互相同意為要件，其未就標
　　的物及價金互相同意者，自不得謂其買賣契約為已成立。（最高法院二十二年上
　　字第四五九號判例意旨參照）。經查被上訴人雖提出分別就貨物之「品名」、「
　　件數」、「單位」、「金額」一一載明之「貨品出庫驗收單」二紙為證，惟觀諸
　　卷附「貨品出庫驗收單」所載，縱其上關於貨物之「品名」、「件數」、「單位
　　」、「金額」均一一載明，亦僅足以證明上訴人確有簽收系爭貨品，惟收受系爭
　　貨物之原因事實為何？上訴人是否基於買賣法律關係之買受人收受系爭貨品？兩
　　造有無就買賣標的物及價金相互同意？均未能證明。況被上訴人於原審亦自稱：
    上訴人請的三位證人及上訴人本人就是為了開發相關家具配件的技術，所以當初
    上訴人來找我，前前後後拿了不少錢，後來證明無法開發成功，為了開發技術，
    我花了一百多萬元來買這些貨品，上訴人在幾年前就已經離開我的公司，後來上
    訴人將這些屬於我的存貨拿走等語  (見原審卷第三十九頁)，而證人即被上訴人
    之離職員工廖偉志亦於原審結證稱：兩人要合夥做生意大概是七、八年前的事，
    至於細節我都沒有參與‧‧‧上訴人有來廠裡作組合板的生產工作，我因此知道
    他和被上訴人有談過合作製作仿木的情形‧‧‧八十八年十二月底，上訴人離開
    工廠，被上訴人有請上訴人處理這批存貨等語 (見原審卷第四十五頁、第四十六
    頁) ，足證兩造間曾就系爭貨物合作開發技術，然未成功，上訴人事後曾取走系
    爭存貨，是上訴人所辯兩造間曾有合夥關係，尚非無據。惟被上訴人對於上訴人
    取走系爭存貨係基於買賣關係，或兩造間就系爭貨物已成立買賣關係之事實，則
    未能舉證以實其說，揆諸首揭說明，自難認被上訴人主張兩造間已成立買賣關係
    為真實。
六、綜上所述，上訴人抗辯其收受系爭貨物並非基於買賣關係等語，自屬可信，被上
　　訴人主張兩造間就系爭貨物已成立買賣關係，尚難採信。從而，被上訴人本於買
　　賣之法律關係，請求上訴人給付貨款九十二萬四千元及自八十九年十二月二十七
　　日起至清償日止，按年息百分之五計算之利息，即屬無據，不應准許，其假執行
　　之聲請亦失所附麗，應併予駁回。原審判命上訴人給付貨款九十二萬四千元及自
　　九十年十一月十三日起至清償日止，按年息百分之五計算之利息，並就此部分為
　　假執行之宣告，尚有未洽。上訴意旨指摘原判決此部分不當，求予廢棄改判，為
　　有理由。爰由本院將原判決此部分予以廢棄改判，如主文第二項所示。
七、上訴人於原審另聲請訊問證人王福來，惟並未陳報證人地址，致無從通知到庭訊
　　問，又兩造就系爭貨物是否為被上訴人所有，亦相持不下，惟本件事證已臻明確
　　，且兩造該等主張及舉證，縱經審酌亦與本件判決結果無涉，毋庸一一審酌，併
　　予敘明。
八、據上論結，本件上訴為有理由，依民事訴訟法第四百五十條、第七十八條，判決
　　如主文。
中　　　華　　　民　　　國　　九十一　　年　　　十　　　月　　　十五　　日
　　　　　　　　　　　　　　 　 民事第二庭
　　　　　　　　　　　　　　　　 　 審判長法　官　尤　豐　彥
                                          法  官  黃  嘉  烈
                                          法　官　魏  麗  娟
右正本係照原本作成。
不得上訴。
中　　　華　　　民　　　國　　九十一　　年　　　十　　　月　　　十六　　日
　　　　　　　　　　　　　　　　　　　　 書記官　曾　瓊　安
